【裁判字號】    97,訴,2870
【裁判日期】    981130
【裁判案由】    損害賠償等
【裁判全文】
臺灣板橋地方法院民事判決              97年度訴字第2870號
原      告  戊○○
訴訟代理人  乙○○○
被      告  兆豐國際商業銀行
法定代理人  甲○○
訴訟代理人  丙○○
被      告  金剛鐵工廠股份有限公司
兼特別代理  丁○○
人
上二人共同
訴訟代理人  黃旭田律師
            許樹欣律師
上列當事人間請求侵權行為損害賠償事件，經本院於民國98年11
月3 日言詞辯論終結，判決如下：
    主  文
原告之訴及假執行之聲請均駁回。
訴訟費用由原告負擔。
    事實及理由
壹、程序方面：
一、按「訴狀送達後，原告不得將原訴變更或追加他訴。但有下
    列各款情形之一者，不在此限：(一)被告同意者。(二)請求之基
    礎事實同一者。(三)擴張或減縮應受判決事項之聲明者。(四)因
    情事變更而以他項聲明代最初之聲明者。(五)該訴訟標的對於
    數人必須合一確定時，追加其原非當事人之人為當事人者。
    (六)訴訟進行中，於某法律關係之成立與否有爭執，而其裁判
    應以該法律關係為據，並求對於被告確定其法律關係之判決
    者。(七)不甚礙被告之防禦及訴訟之終結者；被告於訴之變更
    或追加無異議，而為本案之言詞辯論者，視為同意變更或追
    加。」，民事訴訟法第255條定有明文。
二、查本件原告於97年12月19日起訴時，係依侵權行為及不當得
    利之法律關係，請求被告給付新臺幣（下同）75萬元暨法定
    遲延利息，兩造於本院第1次至第5次言詞辯論期日時，均係
    就此項請求為辯論。詎至98年11月3日第5次言詞辯論期日將
    終竣，且本件原訴之辯論已臻成熟之際，原告未得被告同意
    ，追加以乙○○○為原告，依侵權行為及不當得利之法律關
    係，請求被告給付乙○○○900 萬元暨法定遲延利息，惟經
    本院當庭詢之原告訴訟代理人追加之訴之原因事實為何，原
    告訴訟代理人則無法舉出具體明確之原因事實，則原訴與追
    加之訴所據之事實與原因關係，已均不相同，顯有礙於被告
    之防禦及訴訟之終結，原告為本件訴之追加，自不應准許。
貳、實體方面：
一、原告主張：
  (一)被告丁○○與原告係兄弟關係，原告所有臺北縣三重市○○○段大竹圍小段35之10、35之77號土地及其上建物門牌為臺
    北縣三重市○○街78號（下稱系爭不動產）之所有權狀及印
    鑑均放置於被告丁○○擔任董事長之家族事業金剛鐵工廠股
    份有限公司（下稱金剛公司）內，被告丁○○竟意圖為自己
    不法所有，於民國82年12月底某日，盜用原告之印鑑偽造同
    意書後，持原告所有系爭不動產權狀，向交通銀行（現為兆
    豐國際商業銀行，下稱兆豐銀行）三重分行貸款670萬元（
    下稱系爭貸款），並以此明知為不實之事項向臺北縣三重市
    地政事務所以交通銀行為抵押權人申請為抵押權設立登記，
    使該管公務員登載於職務上所掌之公文書，並使上開銀行陷
    於錯誤而將該筆款項如數貸與，足生損害於原告及地政機關
    對於土地登記管理作業之正確性，被告丁○○係犯刑法偽造
    文書與詐欺罪嫌，嗣經臺灣板橋地方法院以86年訴字第737
    號判決被告丁○○無罪，臺灣高等法院駁回檢察官上訴，再
    經最高法院以89年度台上字第2064號判決論以「原判決認定
    被告無罪，無非被告以戊○○所有不動產所貸得之670萬元
    ，其中400萬元係清償中聯信託股份有限公司（下稱中聯信
    託）原有貸款（戊○○上開不動產曾向中聯信託公司貸款）
    400萬元，其餘270萬元，則悉數匯入戊○○帳戶。苟如被告
    意圖為自己不法之所有，而冒用戊○○名義貸款，何以將貸
    款所得之670萬元，清償原有貸款後之270萬元逕行匯入戊○○之帳戶，為其主要論據。但依卷存訴訟資料，被告在檢察
    官偵查時及原審審訊時均供稱：270萬元係存入伊之帳戶在
    卷（偵查卷第26頁反面、原審卷第46頁反面），則原判決之
    認定，與卷證資料不符，有證據上理由矛盾之違法。…被告
    於辦理抵押權登記時，似未向戊○○索取國民身分證，從而
    戊○○指訴被告犯罪，尚非全無可信」，廢棄發回更審，惟
    臺灣高等法院嗣以89年上更一字第372號判決維持無罪（下
    稱系爭刑事案件）之論定，上開判決係以交通銀行270萬元
    係先入原告帳戶，且原告之妻自承當時原告之銀行帳戶存摺
    由被告丁○○返還後又再交予被告丁○○等情，遽認原告有
    同意丁○○取得該款。惟查上開刑事無罪判決理由所論「被
    告以戊○○所有不動產所貸得之670萬元，其中400萬元係清
    償中聯信託股份有限公司原有貸款（戊○○系爭不動產曾向
    中聯信託貸款）400萬元，其餘270萬元，則悉數匯入戊○○
    帳戶。」乙節，核中聯信託所借400萬元其借款人本為被告
    丁○○，僅以原告所有系爭不動產設定抵押擔保而已，而被
    告丁○○以中興北街不動產續借為由騙取原告預先在空白之
    銀行借款書上簽名所借系爭670萬元，係為自己利益清償前
    欠400萬元債務，因被告丁○○係以原告名義向交通銀行借
    款，故除上開400萬元款項外，銀行必先就餘額之270萬元撥
    入原告之帳戶，但被告丁○○於上開刑事進行中自承確實由
    原告之銀行帳戶取得上揭270萬元，而其所具刑事答辯狀亦
    自承確實取得該筆270萬元用於金剛公司紓困，然臺灣高等
    法院89年上更一字第372號判決與先前刑事判決理由中同認
    定「…曾經有決議…分來解決金剛財務危機，但戊○○不在
    場等語，此僅足證明會議時戊○○不在場…」，即明原告根
    本不知亦不同意上開270萬元由被告丁○○取用。按被告既
    無法律上原因受取670萬元，致原告受有損害，原告本得依
    民法第179條不當得利規定請求被告返還。
  (二)查被告丁○○確實係先以空白之借款申請書向原告騙稱係中
    興北街不動產欲辦續借，致使原告同意先於借款申請書上簽
    名，然被告丁○○卻持向交通銀行辦理原告所有系爭不動產
    之借貸與設定抵押擔保，詎交通銀行未確實有對保程序，亦
    無通知原告審核證件、核對身分，原告亦未交出身分證件予
    該銀行，然交通銀行卻逕予撥付款項，致使上開670萬元之
    借款，其中400萬元係被告丁○○用於清償其於中聯信託之
    貸款債務，所餘之270萬元，則由被告丁○○用於金剛公司
    ，被告三人有共同侵權行為情事，原告依民法第185條規定
    得請求被告三人連帶賠償。
  (三)聲明：1.被告應連帶給付原告75萬元，及自起訴狀繕本送達
    翌日起至清償日止，按年息百分之5計算之利息。2.願供擔
    保請准宣告假執行。
二、被告金剛公司、丁○○則以：
  (一)按「當事人主張有利於己之事實者，就其事實有舉證之責任
    。」民事訴訟法第277條係定有明文。經查，本件原告於85
    年間亦曾以上開起訴之事實對被告丁○○提出偽造文書及詐
    欺之刑事告訴，而該案業經本院及臺灣高等法院刑事庭更一
    審審理後，均認定被告丁○○無罪，並確認本件擔保放款確
    係原告親自簽名，且經貸與人交通銀行三重分行承辦員對保
    確實無誤，故原告陳稱本件係被告丁○○盜用原告之印鑑偽
    造同意書後，持系爭不動產權狀向當時交通銀行三重分行貸
    款，顯非事實。何況原告就本件係請求侵權行為之損害賠償
    ，則本案自82年發生迄今，早已逾2年之侵權行為請求權時
    效，因此，原告所為侵權行為損害賠償之請求，顯無理由。
  (二)原告以其所有系爭不動產向交通銀行設定抵押擔保以借款乙
    事，係原告親自於借款申請書上簽名，且經貸與人交通銀行
    三重分行承辦員對保確實無誤，此外，依據兆豐銀行於98年
    9月15日審理時庭呈本院之資料顯示，交通銀行於82年12 月
    29、30日所核撥共計670萬元之款項，確係原告所借貸，而
    其中400 萬元部分，雖經原告同意，而先行匯入被告丁○○
    之帳戶，然該400萬元實係為清償中聯信託之原有貸款（因
    原告系爭不動產曾向中聯信託貸款400萬元，故以該400萬元
    清償該貸款，此部分原告並不爭執，見本院卷第149頁反面
    第5行至第8行），另其餘270萬元，則全數匯入原告帳戶，
    亦經臺灣高等法院89年度上更(一)字第372號刑事判決認定屬
    實。換言之，本案原告所稱交通銀行所核撥之670萬元款項
    ，既係原告所借貸，應非屬無法律上之原因，自不符合民法
    第179條不當得利之要件，何況該款項除400萬元係清償中聯
    信託原有貸款外，其餘270萬元，均全數匯入原告之帳戶，
    亦即被告丁○○就該670萬元款項根本未獲有任何利益，因
    此，原告所稱依據民法第179不當得利之規定請求被告丁○○返還其利益云云，於法無據。
  (三)聲明：1.原告之訴及其假執行之聲請均駁回。2.如受不利判
    決，願供擔保請准宣告免為假執行。
三、被告兆豐銀行則以：
  (一)原告主張被告兆豐銀行應與被告丁○○及金剛公司負共同侵
    權行為損害賠償責任之主張，洵無理由。
  1.按民法第185條第1項所謂之數人共同不法侵害他人之權利，
    係指各行為人均曾實施加害行為，且各具備侵權行為之要件
    而發生同一事故者而言，是以各加害人之加害行為均須為不
    法，且均須有故意或過失，並與事故所生損害具有相當因果
    關係者始足當之（最高法院92年台上字第1593號判照）。又
    侵權行為之構成，須行為人因故意或過失，不法侵害他人之
    權利，致他人受損，始負損害賠償責任；當事人主張有利於
    己之事實者，就其事實有舉證之責任，民法第184條第1項規
    定及民事訴訟法第277條分別定有明文。
  2.原告主張被告兆豐銀行未確實有對保程序或撥付款項有疏失
    致原告受有損害云云。惟查，系爭670萬元借款契約書業經
    原告簽名及蓋章，並經由被告之職員陳鵬輝對保，故無原告
    所稱未確實對保之情事，此有借款契約書及臺灣高等法院86
    上訴字第4221號刑事判決第2頁第(二)內文可稽。另被告兆豐
    銀行就借款金額670萬元，於82年底分別就270萬元部分撥入
    原告帳戶，而400萬元部分則用以償還原告對於中聯信託貸
    款，嗣原告按月繳付本息達數年之久，均無任何異議，遲至
    86年9月間因未按期繳付本息而遭被告拍賣擔保物時，方爭
    執被告撥貸等程序尚有疏失，於此，實難認具原告所稱侵權
    行為之情事，反之，原告顯有違反誠實信用原則之情事（民
    法第148條第2項規定參照）。
  3.再者，依民法第184條第1項規定，侵權行為構成之要件以實
    際受有損害為必要，經查，被告所貸予原告之全部款項670
    萬元，270萬元部分撥入原告帳戶，400萬元部分則用以償還
    其對於中聯信託貸款，已如前述，故對於原告而言，並未受
    有任何損害，且原告對此「受有損害」亦未有相關事證以資
    證明，是本件難謂與前開侵權行為之要件相符。
  4.退步言之，因侵權行為所生之損害賠償請求權，自請求權人
    知有損害及賠償義務人時起，2年間不行使而消滅。自有侵
    權行為時起，逾10年者亦同，民法第197條第1項定有明文。
    就短期時效而言，查被告核貸及款項撥付等係發生於82年底
    ，且為原告所知悉，如原告稱存有侵害其權利情事，惟上述
    情形已逾上開規定「二年」之短期消滅時效期間；至於長期
    時效而言，所謂「自有侵權行為時起，逾十年者亦同」，係
    指請求權人猶不知有損害或雖知有損害而不知賠償義人，即
    使於該期間後知之，其消滅時效亦因逾十年而消滅，且該十
    年期間實質上與「除斥期間」甚為類似，為損害賠償請求權
    行使之期限。易言之，被害人一旦自侵權行為事實發生日起
    10年內未行使侵權行為損害賠償請求權，則發生罹於時效消
    滅之法律效果。查原告指稱被告核貸及款項撥付有疏失等程
    序，均發生於82年，迄今已逾上開規定10年之消滅時效期間
    ，準此，無論就短期或長期時效規定而，原告所主張之本案
    請求，皆已罹於時效而應為無理由。
  (二)綜上所述，被告無原告所稱該當侵權行為要件事實之情事，
    原告亦未就其實際受損害之事實提出具體事證以資證明，再
    者，本案原告之請求亦罹於消滅時效，是以，原告之主張顯
    不足採。
  (三)聲明：1.原告之訴及其假執行之聲請均駁回。2.如受不利判
    決，願供擔保請准宣告免為假執行。
四、本院之判斷：
  (一)原告主張依侵權行為及不當得利之法律關係，請求被告等連
    帶賠償75萬元及法定遲延利息，為被告等所否認，並以前詞
    置辯。是本件所應審究之爭點在於：1.原告之侵權行為損害
    賠償請求權是否已罹於效而消滅？2.原告主張依不當得利之
    法律關係，請求被告等連帶給付75萬元及法定遲延利息，有
    無理由？茲分別說明如次。
  (二)原告之侵權行為損害賠償請求權已罹於效而消滅：
  1.按因侵權行為所生之損害賠償請求權，自請求權人知有損害
    及賠償義務人時起，2年間不行使而消滅；自有侵權行為時
    起，逾10年者亦同，民法第197條定有明文。
  2.原告主張被告丁○○意圖為自己不法所有，於82年12月底某
    日，盜用原告之印鑑偽造同意書後，持原告所有系爭不動產
    權狀，向被告兆豐銀行（即原交通銀行）三重分行貸款670
    萬元，並以此明知為不實之事項向臺北縣三重市地政事務所
    以交通銀行為抵押權人申請為抵押權設立登記，使該管公務
    員登載於職務上所掌之公文書，並使上開銀行陷於錯誤而將
    該筆款項如數貸與，足生損害於原告及地政機關對於土地登
    記管理作業之正確性，故被告丁○○有偽造文書與詐欺之侵
    權行為，原告於86年5月5日系爭刑事案件一審傳訊證人李豐
    傳時才知悉等情，有原告提出之起訴事實及理由狀可稽（見
    本院卷第12頁），是原告於86年5月5日即已知悉該侵權行為
    所造成之損害及賠償義務人。揆諸前揭說明，其侵權行為損
    害賠償請求權之消滅時效應自86年5月5日起算2年，惟原告
    遲至97年12月19日始提起本訴，有起訴狀上之本院收狀戳章
    日期可稽，足見原告起訴時，其侵權行為損害賠償請求權顯
    已逾2年時效而消滅。此外，原告並未舉證證明有何其他中
    斷消滅時效之事由，則其主張依侵權行為之法律關係請求被
    告等連帶給付，為無理由，不應准許。
  (三)原告主張依不當得利之法律關係，請求被告等連帶給付75萬
    元及法定遲延利息，為無理由：
  1.按無法律上之原因而受利益，致他人受損害者，應返還其利
    益。雖有法律上之原因，而其後已不存在者，亦同，民法第
    179條定有明文。又民事訴訟法第277條前段規定當事人主張
    有利於己之事實者，就其事實有舉證之責任，關於舉證責任
    分配之法則，學說上理論甚多，惟在給付訴訟中，為訴訟標
    的之法律關係之事實，應由主張該為訴訟標的之法律關係存
    在之原告，就該具體的法律關係之權利發生事實，負舉證責
    任。次按民事訴訟如係由原告主張權利者，應先由原告負舉
    證之責，若原告先不能舉證，以證實自己主張之事實為真實
    ，則被告就其抗辯事實即令不能舉證，或其所舉證據尚有疵
    累，亦應駁回原告之請求（最高法院17年上字第917號判例
    意旨參照）。參酌上開說明，原告既主張被告等不當得利，
    而依民法第179條規定，請求被告等連帶給付前揭金額，自
    應就此等有利於己之事實，負舉證責任。
  2.本件原告主張被告丁○○以空白之借款申請書向原告騙稱係
    中興北街不動產欲辦續借，致使原告同意於借款申請書上簽
    名，然被告丁○○卻冒用原告名義持向交通銀行辦理原告所
    有系爭不動產之借貸與設定抵押擔保，詎交通銀行未確實有
    對保程序，亦無通知原告審核證件、核對身分，原告亦未交
    出身分證件予該銀行，即逕予撥付款項，致使上開670萬元
    之借款，其中400萬元係被告丁○○用於清償其於中聯信託
    之貸款債務，所餘之270萬元，則由被告丁○○用於金剛公
    司，被告等無法律上原因受取670萬元，致原告受有損害，
    原告得依民法第179條不當得利規定請求被告返還云云，為
    被告等所否認。被告丁○○及金剛公司抗辯：原告以其所有
    系爭不動產向交通銀行設定抵押擔保以借款，係原告親自於
    借款申請書上簽名，且經交通銀行三重分行承辦員對保確實
    無誤，交通銀行於82年12月29、30日核撥670萬元，其中400
    萬元，雖經原告同意而先行匯入被告丁○○之帳戶，然該
    400萬元實係為清償中聯信託之原有貸款，另其餘270萬元則
    全數匯入原告帳戶，亦經臺灣高等法院89年度上更(一)字第
    372號刑事判決認定屬實等情，有臺灣高等法院89年度上更
    (一)字第372號刑事判決、系爭貸款之擔保放借據、撥款同意
    書、轉帳支出傳票及轉帳收入傳票等件影本為證（見本院卷
    第59至66頁、第102至104頁、第178、185至188頁）；復參
    以原告對於系爭貸款之擔保放借據係原告所親自簽名，及系
    爭670萬元貸款撥款後，其中400萬元用於清償原告前以系爭
    不動產向中聯信託貸款400萬元之債務等節，均不爭執（見
    本院卷第149頁反面）；而系爭貸款既經原告於相關貸款文
    件上簽名同意借貸、撥款，該項貸款之核撥，即非無法律上
    之原因；又系爭貸款其中400萬元係用於清償原告所有之系
    爭不動產之中聯信託原有貸款外，其餘270萬元均匯入原告
    帳戶，亦難謂被告丁○○、金剛公司及匯豐銀行受有何利益
    可言，自與民法第179條規定不當得利之要件不合。此外，
    原告始終未能舉證證明被告丁○○有詐騙原告於系爭貸款之
    擔保放借據簽名及冒用原告名義辦理系爭貸款等事實，則原
    告主張依不當得利之法律關係，請求被告等連帶給付75萬元
    及法定遲延利息，為無理由，不應准許。
五、綜上所述，原告依侵權行為及不當得利之法律關係，請求被
    告連帶給付原告75萬元及法定遲延利息，為無理由，應予駁
    回。又原告之訴既經駁回，其假執行之聲請即失所附麗，應
    併駁回之。
六、本件事證已臻明確，兩造其餘攻擊防禦方法及未經援用之證
    據，經審酌後，核與判決結果不生影響，爰不一一論述。
七、據上論結，本件原告之訴為無理由，爰依民事訴訟法第78條
    ，判決如主文。
中    華    民    國    98    年    11    月    30    日
                  民事第二庭    法  官  張筱琪
以上正本係照原本作成
如對本判決上訴，須於判決送達後20日內向本院提出上訴狀
中    華    民    國    98    年    11    月    30    日
                                書記官  連思斐

司法院資訊處製作；財團法人民間司法改革基金會備份。
